ACORDAO-COMPLETO-2532885

ACÓRDÃO 880/2022 ATA 14/2022 - PLENÁRIO

VISTOS, relatados e discutidos estes autos em que se aprecia embargos de declaração opostos por Antônio de Pádua de Deus Andrade em face do Acórdão 543/2022-TCU-Plenário, por meio do qual o Tribunal conheceu e negou provimento a pedidos de reexame interpostos contra decisão que aplicou multa ao embargante, 
ACORDAM os Ministros do Tribunal de Contas da União, reunidos em Sessão do Plenário, diante das razões expostas pelo Relator, em:
9.1. com fundamento nos arts. 32, inciso II, e 34 da Lei 8.443/1992, conhecer e rejeitar os presentes embargos de declaração;
9.2. dar ciência deste acórdão ao embargante.

Embargos de declaração opostos em face de acórdão por meio do qual o Tribunal conheceu e negou provimento a pedidos de reexame interpostos contra decisão que aplicou ao embargante multa.

Autoridade Portuária de Santos S.A.; Ministério dos Transportes, Portos e Aviação Civil (extinta); Secretaria-Executiva do Ministério dos Transportes, Portos e Aviação Civil (extinta).

3. Embargante: Antônio de Pádua de Deus Andrade (XXX.634.203-XX).

13.1. Ministros presentes: Ana Arraes (Presidente), Walton Alencar Rodrigues, Benjamin Zymler, Aroldo Cedraz, Bruno Dantas (Relator), Jorge Oliveira e Antonio Anastasia.
13.2. Ministros-Substitutos presentes: Augusto Sherman Cavalcanti, Marcos Bemquerer Costa e André Luís de Carvalho.

BRUNO DANTAS

Ministro Bruno Dantas.

Trata-se de embargos de declaração opostos por Antônio de Pádua de Deus Andrade em face do Acórdão 543/2022-TCU-Plenário, por meio do qual o Tribunal conheceu e negou provimento a pedidos de reexame interpostos contra decisão que aplicou ao embargante a multa no valor de R$ 30.000,00, com fundamento no art. 58, inciso II, da Lei 8.443/1992.
Ciente do teor do Acórdão 543/2022-TCU-Plenário em 30/03/2022 (peça 419) , Antônio de Pádua de Deus Andrade opôs os presentes embargos em 31/03/2022 (peça 420) .	
Nesta oportunidade, alega que a deliberação embargada estaria eivada das seguintes omissões:
"a) não analisou/ refutou os precedentes citados expressamente no recurso, que afastaram a responsabilidade de gestores em situações análogas; 
b) não tratou da ausência da comprovação do erro grosseiro, o que somente poderia ser efetuado pela comprovação de omissão grave ou de dolo na conduta do Embargante; 
c) não realizou a ponderação da sanção aplicada, na forma da Lei de Introdução às Normas do Direito Brasileiro, art. 22, §2º, que determina a consideração dos atenuantes e os antecedentes do agente, na aplicação de sanções."
No concernente à sua responsabilização, alega insuficiência de fundamentação na decisão embargada, pois não teria sido feito o distinguishing de precedentes invocados expressamente no pedido de reexame:
"Veja-se que no recurso foi invocada a tese da ausência de responsabilidade, pela própria limitação humana na supervisão dos atos de uma estatal, com referendo dos seguintes precedentes: 
Considerando que a controvérsia reside em um aspecto do edital que foi submetido ao Recorrente e na supervisão do cumprimento das regras atinentes à licitação, somente mediante uma análise minuciosa poderia o Recorrente verificar suposta irregularidade licitatória no edital, o que seria inviável, sob pena de inviabilizar a execução das atividades inerentes ao cargo de diretor. Cita-se precedente dessa Corte, nesse sentido: 
A responsabilidade da autoridade delegante pelos atos delegados não é automática ou absoluta, e a análise das situações fáticas é imprescindível para sua definição. [Acórdão 610/2015-TCU-Plenário. Relator: Ministro Bruno Dantas]
Não é razoável exigir que a autoridade maior de órgão acompanhe os detalhes de cada processo de fiscalização de obra contratada, mormente quando entre as atribuições do cargo não se inclui o aprofundamento do exame de execução dos empreendimentos. [Acórdão 2795/2011-TCU-Plenário. Relator: Raimundo Carreiro] 
No mesmo sentido: 
Não cabe a responsabilização de dirigente de órgão ou entidade por irregularidade que só poderia ser detectada mediante completa e minuciosa revisão dos atos praticados pelos subordinados, sobretudo na presença de pareceres técnico e jurídico recomendando a prática do negócio jurídico, salvo quando se tratar de falha grosseira ou situação recorrente, que impede o reconhecimento da irregularidade como caso isolado. [Acórdão 1529/2019-TCU-Plenário. Relator: Ministro Benjamin Zymler]
Ora, ainda que o eminente relator tenha insistido na responsabilização do Defendente, mesmo diante de pareceres técnicos e jurídicos, não foi justificada a não obediência à farta jurisprudência que afasta a responsabilização do dirigente por irregularidades que só poderiam ser detectadas mediante completa e minuciosa revisão dos atos dos subordinados, como acenado nos precedentes acima."
Quanto à omissão na comprovação do erro grosseiro, o embargante alega impossibilidade de que ele, na qualidade de autoridade superior, enxergasse a referida falha no momento aprovação do edital:
"Ora, no ato de aprovação de um edital pela autoridade máxima, não se aprofunda no exame das regras entabuladas, nem quanto aos aspectos procedimentais adotados - que deve ser objeto das áreas responsáveis pela elaboração e análise jurídica do instrumento. Agrega-se o fato de que o processo de instrução da licitação seguiu todo o rito estabelecido normativamente e, no curso de aprovação do processo não foi suscitada a questão da aceitabilidade de preços unitários, o que inviabilizou a análise específica desse ponto no ato de aprovação.
 (...) 
No caso em exame, não há que se falar em extensão do nexo de causalidade da conduta ao Embargante, visto que não lhe competia, no momento de aprovação da elaboração do edital, uma completa e minuciosa revisão dos critérios técnicos, especialmente diante de pareceres técnicos e jurídicos que sustentavam a legalidade do instrumento."
Como fundamento, cita os Acórdão 1529/2019-TCU-Plenário (Ministro Benjamin Zymler) e 4447/2020-Segunda Câmara (Ministro Aroldo Cedraz) , bem como o art. 12, §6º, do Decreto 9830/2019.
No que tange à dosimetria da sanção nos termos do art. 22, §2º, da LINDB, o embargante argumenta:
"No caso em tela, contudo, não foi considerado que o Embargante não possui condenações anteriores pelo Tribunal, assim como que sua posição no processo dificultava o conhecimento da irregularidade impugnada. Ademais, não há que se falar em qualquer prejuízo ao erário, visto que a tomada de contas especial ainda se encontra em fase inaugural de instrução. 
Portanto, evidente que a sanção aplicada destoa da condição do Embargante, configurando-se como desproporcional."
Diante da pretensa relevância das questões aduzidas, o embargante finaliza o expediente com o seguinte pedido:
"Em face do exposto, faz-se justo e necessário requerer: 
a) O conhecimento dos embargos, por preencherem os requisitos de admissibilidade; 
b) No mérito, o seu provimento, para afastar as omissões apontadas e, consequentemente, a atribuição de efeitos infringentes, para: 
b.1) afastar a responsabilidade do Embargante, tendo em vista a ausência de responsabilidade e da não demonstração de erro grosseiro em sua conduta; 
b.2) subsidiariamente, na eventualidade de não acolhimento do pedido anterior, a redução da sanção aplicada, a partir de um adequado juízo de ponderação."
	É o relatório.

Ana Luiza Queiroz Melo Jacoby Fernandes (51.623/OAB-DF) e outros, representando Antônio de Pádua de Deus Andrade.

Não atuou.

AUDITORIA DE CONFORMIDADE. FISCOBRAS 2018. CONTRATOS DE DRAGAGEM NO PORTO DE SANTOS. FALHAS CONTRATUAIS. INDÍCIOS DE SUPERFATURAMENTO. AUDIÊNCIA. REVELIA DE DOIS GESTORES. REJEIÇÃO DAS RAZÕES DE JUSTIFICATIVA DOS DEMAIS RESPONSÁVEIS. MULTA. CONVERSÃO, POR MEIO DE PROCESSO APARTADO, EM TOMADA DE CONTAS ESPECIAL. PROVIDÊNCIAS ADICIONAIS. COMUNICAÇÃO. PEDIDOS DE REEXAME. ARGUMENTOS INSUFICIENTES PARA REFORMA DO JULGADO. CONHECIMENTO E NEGATIVA DE PROVIMENTO. EMBARGOS DE DECLARAÇÃO. AUSÊNCIA DE CONTRADIÇÃO, OBSCURIDADE OU OMISSÃO. CONHECIMENTO E REJEIÇÃO.

RELATÓRIO DE AUDITORIA (RA)

Secretaria de Recursos (Serur); Secretaria de Fiscalização de Infraestrutura Portuária e Ferroviária (SeinfraPortoFerrovia).

Trata-se de embargos de declaração opostos por Antônio de Pádua de Deus Andrade em face do Acórdão 543/2022-TCU-Plenário, por meio do qual o Tribunal conheceu e negou provimento a pedidos de reexame interpostos contra decisão que aplicou ao embargante a multa no valor de R$ 30.000,00, com fundamento no art. 58, inciso II, da Lei 8.443/1992.
Nesta oportunidade, alega que a deliberação embargada estaria eivada das seguintes omissões:
"a) não analisou/ refutou os precedentes citados expressamente no recurso, que afastaram a responsabilidade de gestores em situações análogas; 
b) não tratou da ausência da comprovação do erro grosseiro, o que somente poderia ser efetuado pela comprovação de omissão grave ou de dolo na conduta do Embargante; 
c) não realizou a ponderação da sanção aplicada, na forma da Lei de Introdução às Normas do Direito Brasileiro, art. 22, §2º, que determina a consideração dos atenuantes e os antecedentes do agente, na aplicação de sanções."
Satisfeitos os requisitos atinentes à espécie, os presentes embargos devem ser conhecidos, com fundamento nos arts. 32, inciso II, e 34 da Lei 8.443/1992.
Inicialmente, acerca da natureza dos embargos declaratórios, julgo relevante transcrever o seguinte excerto do Acórdão 1218/2015-TCU-Plenário:
"Antes de tratar especificamente dos argumentos trazidos pelos embargantes, lembro que essa espécie recursal, cujo objetivo é sanar eventuais omissões, obscuridades ou contradições, não deve ser manejada para rediscussão de mérito, o que representa, na prática, a possibilidade de repetição de um mesmo recurso, ferindo os princípios da singularidade, da isonomia e da celeridade processual. Os embargos declaratórios devem ter como fundamentação a obscuridade (falta de clareza na redação do julgado) , contradição (existência de proposições inconciliáveis entre si) e omissão (falta de pronunciamento judicial sobre matéria que deveria ter sido apreciada pelo juiz) ."
Em reforço, pertinente destacar a natureza das omissões embargáveis, consoante elucidativa explanação contida no Acórdão 3339/2013-TCU-Primeira Câmara:
"A omissão para o acolhimento dos declaratórios é a que diz respeito à questão que deveria ter sido apreciada pelo colegiado mas não o foi. Não constitui omissão ou contradição a adoção de entendimento diverso do preferido pela parte, segundo seus próprios critérios de justiça e de acordo com sua particular interpretação das leis e da jurisprudência. Não há falar em omissão quando o acórdão analisa todas as questões submetidas a exame e as decide com base em teses jurídicas, jurisprudência, interpretação de leis e análise dos fatos que são diversos dos que os jurisdicionados entendem como mais adequados."
Dito isso, observo que, no tocante à responsabilização do gestor em situações análogas, não há qualquer omissão. No trecho abaixo transcrito, relativo ao relatório que acompanha a decisão embargada, foi realizada a análise de cada um dos julgados citados nas razões recursais, bem como foi feita a devida distinção entre aqueles casos com o que ora se examina. Os fundamentos apresentados pela unidade instrutora foram incorporados às minhas razões de decidir, conforme registrado no voto condutor. 
"7.15. No mesmo sentido, não merece ser acolhida a alegação de que a decisão vergastada violou a jurisprudência do TCU. Em primeiro, precedente não se confunde com jurisprudência, vez que a última se constitui de reiterados precedentes que vão num mesmo sentido. Em segundo, os mencionados precedentes, transcritos a seguir, não se moldam ao caso em apreço: 
Acórdão 610/2015-TCU-Plenário, relatado pelo Ministro Bruno Dantas: 
A responsabilidade da autoridade delegante pelos atos delegados não é automática ou absoluta, e a análise das situações fáticas é imprescindível para sua definição. Do contrário, inviabiliza-se o próprio instituto da delegação e cai por terra o objetivo pretendido por ele. A responsabilização do dirigente máximo não pode ser atribuída de modo ilimitado, apenas pelo cargo ocupado, pois não há como responder por todas as minúcias relacionadas ao processo de contratação. 
Acórdão 1529/2019-TCU-Plenário, relatado pelo Ministro Benjamin Zymler: 
Não cabe a responsabilização de dirigente de órgão ou entidade por irregularidade que só poderia ser detectada mediante completa e minuciosa revisão dos atos praticados pelos subordinados, sobretudo na presença de pareceres técnico e jurídico recomendando a prática do negócio jurídico, salvo quando se tratar de falha grosseira ou situação recorrente que impede o reconhecimento da irregularidade como caso isolado. 
Acórdão 2795/2011-TCU-Plenário, relatado pelo Ministro Raimundo Carreiro: 
Não é razoável exigir que a autoridade maior de órgão acompanhe os detalhes de cada processo de fiscalização de obra contratada mormente quando entre as atribuições do cargo não se inclui o aprofundamento do exame de execução dos empreendimentos. 
Acórdão 697/2007-TCU-Plenário 
A Unidade Técnica entendeu que ficou descaracterizada a responsabilidade deste gestor no que concerne às questões técnicas referentes ao processo licitatório, acatando suas justificativas, em face das circunstâncias da sua participação no procedimento de contratação como mero signatário do Termo de Contrato, na condição de representante da Diretoria Executiva, e considerando que sua atuação no ato de formalização do contrato foi precedida pelo cumprimento de todo o rito processual interno, incluindo os pareceres favoráveis e sem restrições das áreas de Auditoria e Jurídico quanto a questões de ordem técnica relativas ao processo licitatório. 
7.16. Nesse contexto, cabe transcrever as circunstâncias que levaram o TCU a afastar a responsabilidade de dirigente em cada um dos casos mencionados. Quanto ao Acórdão 610/2015-TCU-Plenário, afastou-se a responsabilidade de Governador de Estado 'em virtude de eventuais falhas de um processo licitatório conduzido no âmbito de secretaria de estado'. No Acórdão 1529/2019-TCU-Plenário, entendeu-se não ser razoável exigir de um secretário executivo 'a análise detalhada do material apresentado pelas proponentes a fim de verificar se possuem capacidade de bem executar as ações previstas no plano de trabalho'. No âmbito do Acórdão 2795/2011-TCU-Plenário, afastou-se a responsabilidade de superintendente regional do Incra por entender que não estariam entre as suas atribuições o aprofundamento individual da execução de centenas de obras. Em relação ao Acórdão 697/2007-Plénário, afastou-se a responsabilidade do diretor de empresa entendendo-se que não seria da sua alçada analisar pormenores de plantas e projetos de engenharia. 
7.17. Pelo exposto, nas mencionadas situações, este Tribunal afastou a responsabilidades de dirigentes por entender que não seria razoável exigir dos mesmos a revisão amiúde de processos licitatórios (Governador de Estado) , de proposta comercial de licitante (secretário executivo) , de execução individual de obra em meio a centenas de outras (superintendente regional do Incra) ; e de plantas e projetos de engenharia (diretor de empresa) . De fato, trata-se de situações em que não seria razoável exigir dos responsáveis adentrar em miudezas técnicas sob pena de comprometer a delegação de funções e o exercício do cargo.
7.18. No caso em apreço, entretanto, o responsável foi responsabilizado por aprovar edital sem que contivesse critério de aceitabilidade de preços unitários, que constitui elemento básico de uma licitação pública, cuja exigência está sumulada por esta Corte de Contas desde 2010. 
7.19. Dessa forma, a decisão vergastada não violou a jurisprudência do TCU."
Também não verifico omissão do acórdão no que tange à apreciação do argumento relativo à ausência da comprovação do erro grosseiro. No voto, a responsabilização de Antônio de Pádua de Deus Andrade decorreu da aprovação do edital do Pregão Eletrônico 45/2016 sem a previsão de critérios de aceitabilidade para os preços unitários. 
A gravidade de sua conduta foi caracterizada por se tratar de matéria pacífica na jurisprudência desta Corte, inclusive já sumulada (Súmula TCU 259/2010) , da qual o gestor não pode alegar desconhecimento. Sobreleva o fato de se tratar do titular de uma diretoria de engenharia (Dieng) especializada em serviços de dragagem, além da materialidade dos valores envolvidos na contratação em análise, conforme ressalta o seguinte trecho contido no relatório que integra o acórdão embargado:
"7.8. Não prosperam as alegações de que o responsável apenas subscreveu o edital após análises técnicas e pareceres favoráveis das áreas competentes, pois isso não afasta as irregularidades apuradas. Isso porque a falta de critério de aceitabilidade de preços unitários constitui aspecto imprescindível para a seleção da proposta mais vantajosa para a Administração e, em se tratando de uma licitação pública, tal aspecto reveste-se de importância equiparável a preços, quantitativos e prazos de execução. 
7.9. Nesse contexto, ainda que não seja razoável exigir de um diretor de engenharia a revisão amiúde de todos os atos e manifestações técnicas anteriores, o estabelecimento de critérios de aceitabilidade de preços unitários constitui regramento básico em uma licitação pública. Tanto que a matéria foi sumulada pelo TCU ainda em 2010 (Súmula TCU 259/2010) , tendo havido tempo suficiente para que o responsável, na condição de membro da diretoria da Codesp, ter tomado ciência desse importante entendimento e exigido a sua aplicação pelos seus subordinados. 
7.10. Além disso, cabe ressaltar o contexto da presente tomada de decisão. A função primordial da Codesp é promover a boa administração da infraestrutura do condomínio portuário. Nesse sentido, a obra de dragagem de manutenção era, sem dúvida, de maior relevância em termos financeiros e operacionais para o Porto de Santos. Ademais, no caso específico daquele canal de acesso, os trabalhos de dragagem são praticamente contínuos. Uma paralisação da dragagem de manutenção por período não muito longo afetaria a trafegabilidade de navios cargueiros e logo o problema ganharia destaque nacional. Isso posto, sabe-se que, internamente à Codesp, é atribuição da diretoria de engenharia (Dieng) contratar e executar os serviços de dragagem. 
7.11. Dessa forma, a contratação em questão possuía significativa relevância, basta realçar que a estimativa anual foi de R$ 116 milhões, de longe, o maior contrato executado pela Dieng no período considerado (peça 265, p. 12) . Tendo em vista a recorrência das dragagens no Porto de Santos, seria razoável esperar que os processos de contratação e execução desse serviço fossem se aperfeiçoando a cada novo ciclo de manutenção, de forma a agregar atualizações normativas, regulamentares e tecnológicas. Isso não foi observado nessa contratação. 
7.12. No mesmo sentido, não merece prosperar a alegação de que inexistiria nos autos qualquer comprovação de dolo ou erro grosseiro. Conforme já salientado, o critério de aceitabilidade de preços, além de constituir um requisito básico de uma licitação pública, está sumulado desde 2010 (Súmula TCU 259/2010) . Nesse contexto, entende-se que seria esperado do responsável, na condição de diretor de engenharia, não apenas conhecer tal importante requisito técnico-jurídico, como exigir sua aplicação plena na instituição, a começar por seus subordinados. 
7.13. Além disso, certamente não se espera de um diretor de engenharia a mera chancela de importantes manifestações anteriores, sem que seja realizado um juízo mínimo dos principais aspectos de um gasto público. Nesse sentido, a jurisprudência do TCU é pacífica no sentido de que a delegação de competência não afasta a responsabilidade do gestor pela fiscalização dos atos de seus subordinados, impondo-se, portanto, que os escolha bem, sob pena de responder por culpa in elegendo ou por culpa in vigilando (Acórdãos 2955/2020, 1786/2014, 1346/2013 1134/2009, todos do Plenário) . 
7.14. Por todo o exposto, a aprovação de edital, pelo diretor de engenharia, de uma contratação vultosa e relevante para os objetivos institucionais da Codesp, sem critério de aceitabilidade de preços unitários, requisito considerado imprescindível nas contratações do setor público desde 2010, constitui erro grosseiro, vez que tal omissão é manifesta, inescusável e praticada com culpa grave e com elevado grau de negligência, imprudência e imperícia."
Por fim, não vislumbro omissão quanto à dosimetria da multa aplicada ao responsável. A jurisprudência desta Corte assinala que não configura omissão apta ao acolhimento de embargos de declaração a ausência de indicação do critério utilizado para estipular o montante da multa, uma vez que a dosimetria da sanção é orientada por juízo discricionário de valor acerca da gravidade das irregularidades verificadas no caso concreto, tendo como limites apenas aqueles fixados legal e regimentalmente (arts. 57 e 58 da Lei 8.443/1992 e art. 268, incisos I a VIII, do Regimento Interno do TCU) . Nesse sentido são os Acórdão 865/2020-TCU-Plenário, 2037/2016-Segunda Câmara, 3259/2020-Plenário, 1308/2019-Segunda Câmara, 174/2018-Plenário, e outros.
Em verdade, as presentes razões recursais já foram analisadas na deliberação embargada e todas as questões foram decididas, não caracterizando omissão o fato de não terem sido adotadas as teses e interpretações preferidas pelo embargante.
Na realidade, ficou claro que a maioria das ilações lançadas consistem em tentativa de rediscutir o mérito da matéria decidida por este Colegiado. Contudo, tal finalidade é incabível na espécie recursal eleita, a qual é via estreita destinada tão somente a integrar ou esclarecer a decisão impugnada. Se os embargantes querem demonstrar seu inconformismo com o resultado do julgamento e reinstalar a discussão jurídica já apreciada pelo Tribunal, deverão fazê-lo pelas vias recursais adequadas, pois extrapola os limites dos embargos de declaração o rejulgamento da causa.
De tal modo que, inexistindo as alegadas omissões, e não havendo sido identificados outros vícios a serem sanados na deliberação atacada, devem ser rejeitados os presentes embargos.
Ante o exposto, voto por que o Tribunal adote o Acórdão que ora submeto à deliberação deste Colegiado.
TCU, Sala das Sessões, em 20 de abril de 2022.
Ministro BRUNO DANTAS 
Relator